臺灣臺北地方法院民事裁定
111年度消債更字第34號
聲請人即債務人  廖憶菁
代    理    人  彭韻婷律師（法律扶助）
相對人即債權人  台新國際商業銀行股份有限公司

法 定 代 理 人  尚瑞強
送 達 代 收 人  曹雯祺
相對人即債權人  台北富邦商業銀行股份有限公司

法 定 代 理 人  程耀輝
送 達 代 收 人  陳瑩穎
                林曉瑩
                謝依珊
相對人即債權人  花旗（台灣）商業銀行股份有限公司


法 定 代 理 人  莫兆鴻
代    理    人  陳正欽
相對人即債權人  遠東國際商業銀行股份有限公司


法 定 代 理 人  周添財
送 達 代 收 人  宗雨潔
相對人即債權人  元大商業銀行股份有限公司


法 定 代 理 人  翁健  
代    理    人  黃勝豐
相對人即債權人  永豐商業銀行股份有限公司

法 定 代 理 人  陳嘉賢
代    理    人  黃子凌
                吳金城
相對人即債權人  中國信託商業銀行股份有限公司


法 定 代 理 人  利明献
送 達 代 收 人  江芝蓉
                陳映均
相對人即債權人  仲信資融股份有限公司

法 定 代 理 人  陳鳳龍
代    理    人  王筑萱
相對人即債權人  台新資產管理股份有限公司

法 定 代 理 人  吳統雄
送 達 代 收 人  葉庭歡

相對人即債權人  立新資產管理股份有限公司

法 定 代 理 人  楊子汀
相對人即債權人  新光行銷股份有限公司
                       設台北市○○區○○○路○段00號0樓                 
法 定 代 理 人  李明新
代    理    人  鄭穎聰
相對人即債權人  南山人壽保險股份有限公司

法 定 代 理 人  陳棠  
上列當事人間聲請消費者債務清理之更生事件，本院裁定如下：
    主      文
債務人甲○○自中華民國一百一十一年三月十五日下午四時起開
始更生程序。
命司法事務官進行本件更生程序。
    理      由
一、聲請意旨略以：債務人甲○○前因積欠無擔保債務達新台幣
    （下同）4,511,301 元無力清償，經向本院聲請債務清理的
    調解不成立，而甲○○的債務（包含利息、違約金在內的無
    擔保或無優先權債務）總額未逾12,000,000元，復未經法院
    裁定開始清算程序或宣告破產，爰聲請更生等語。
二、按債務人依消費者債務清理條例聲請更生，應依下列程序：
（一）消費者債務清理條例第3 條：
      債務人不能清償債務或有不能清償之虞者，得依本條例所
      定更生或清算程序，清理其債務。
（二）所謂「不能清償」，指債務人因欠缺清償能力，對已屆期
      之債務，全盤繼續處於不能清償之客觀經濟狀態者而言。
（三）所謂「不能清償之虞」，係指依債務人之清償能力，就現
      在或即將到期之債務，有不能清償之蓋然性或可能性而言
      ；易言之，債務人之狀態如置之不理，客觀上得預見將成
      為不能清償之情形而言，此將來發生不能清償之事實，不
      必達到高度之確信。
（四）至於債務人之清償能力，則包括財產、信用及勞力（技術
      ），並不以財產為限，必須三者總合加以判斷仍不足以清
      償債務，始謂欠缺清償能力而成為不能清償。
（五）且債務人之清償能力係處於流動性狀態，聲請時與法院裁
      定時之清償能力未必一致，應以法院裁定時為判斷基準時
      。
三、次按「債務人對於金融機構負債務者，在聲請更生或清算前
    ，應向最大債權金融機構請求協商債務清償方案，或向其住
    、居所地之法院或鄉、鎮、市、區調解委員會聲請債務清理
    之調解」，消費者債務清理條例第151 條第1 項定有明文。
    此係採前置協商主義，是債務人於協商程序中，自應本於個
    人實際財產及收支狀況，依最大誠信原則，商討解決方案；
    如終究不能成立協商，於聲請更生或清算時，法院審酌上開
    條文所謂「不能清償或有不能清償之虞」，允宜綜衡債務人
    全部收支、信用及財產狀況，評估是否因負擔債務，而不能
    維持人性尊嚴之最基本生活條件，所陳報之各項支出，是否
    確屬必要性之支出，如曾有協商方案，其條件是否已無法兼
    顧個人生活之基本需求等情，為其判斷之準據。
四、又按「法院開始更生程序之裁定，應載明其年、月、日、時
    ，並即時發生效力」、「法院裁定開始更生或清算程序後，
    得命司法事務官進行更生或清算程序」，消費者債務清理條
    例第45條第1 項、第16條第1 項前段亦有明文。
五、經查：
（一）甲○○於提出本件更生聲請前，曾於民國110 年9 月16日
      依消費者債務清理條例第151 條第1 項規定，向本院聲請
      債務清理的調解，惟因相對人即各債權人都沒有到場，以
      致於110 年11月25日調解不成立等情，有調解不成立證明
      書附於本院110 年度北司消債調字第395 號卷可稽（調字
      卷第190 頁）；甲○○並於20日內聲請更生（調字卷第
      186 頁），所以本件應該以甲○○調解的聲請，視為更生
      的聲請。
（二）債務人收入：
      甲○○陳稱：我現在從事Line團購工作，每月收入大約
      20,000元至40,000元不等，以每月平均30,000元計算等語
      ，有108 、109 年度綜合所得稅各類所得資料清單、全國
      財產稅總歸戶財產查詢清單等件在卷可證（調字卷第39-
      43頁）。所以甲○○於更生聲請前二年期間的可處分所得
      共計約為724,749 元（有甲○○提出之收入說明佐證，調
      字卷第19頁），平均每月核定為30,198元。
（三）債務人償債能力：
      甲○○自更生聲請後即110 年9 月起迄今，每月收入約為
      30,198元，參酌甲○○為63年7 月出生，有戶籍謄本足證
      （調字卷第31頁），現年將滿48歲，還有繼續藉由工作而
      籌措所得收入之經濟能力。爰以此甲○○每月可處分所得
      30,198元作為核算甲○○現在償債能力之基礎。
（四）債務人必要生活費用： 
  １、依消費者債務清理條例第64條之2 規定：「債務人必要生
      活費用，以最近一年衛生福利部或直轄市政府所公告當地
      區每人每月最低生活費一點二倍定之」、「受扶養者之必
      要生活費用，準用第一項規定計算基準數額，並依債務人
      依法應負擔扶養義務之比例認定之」、「前二項情形，債
      務人釋明更生期間無須負擔必要生活費用一部或全部者，
      於該範圍內，不受最低數額限制；債務人證明確有必要支
      出者，不受最高數額及應負擔比例之限制」。而台北市
      110 年度每人每月最低生活費為17,668元，計算1.2 倍為
      21,201元。
  ２、依甲○○提出之財產及收入狀況說明書（調字卷第17-23
      頁）記載，甲○○更生聲請前二年期間的每月支出必要生
      活費用為42,402元（含扶養二名未成年子女李０玳、李０
      澤，真實年籍、姓名詳卷，扶養費分擔比例各為1/2 ）。
  ３、然審酌李０玳於本件裁定時已成年，李０澤亦因民法第12
      條修正而將於112 年1 月1 日成年，故甲○○於更生聲請
      後每月必要生活費用核定為31,802元（計算式：21,201＋
      21,201×1/2＝31,802） 。
（五）故以甲○○現每月收入30,198元，扣除其每月必要生活費
      用支出31,802元後，已無剩餘，而甲○○的負債目前已達
      4,511,301 元（調字卷第25-27 頁債權人清冊），以廖憶
      菁每月可處分所得扣除必要支出後的餘額顯然難以清償上
      開債務，堪認甲○○確實處於有不能清償之虞的客觀經濟
      狀態，足以認定甲○○屬不能清償債務，而有藉助更生制
      度調整其與債權人間的權利義務關係而重建其經濟生活的
      必要，自應許甲○○得藉由更生程序清理債務。
六、綜上所述，甲○○為一般消費者，從事小額營業活動，依其
    全部收支及財產狀況，因為有不能清償債務的情事，致無法
    與全體債權人達成前置調解，而其所負無擔保或無優先權的
    債務總額亦未逾12,000,000元，且未經法院裁定開始清算程
    序或宣告破產，亦查無消費者債務清理條例第6 條第3 項、
    第8 條或第46條各款所定駁回更生聲請之事由存在，則廖憶
    菁聲請更生，為有理由，應予准許。並依上開規定，命司法
    事務官進行本件更生程序，爰裁定如主文。
七、而債務人的清償能力係處於流動狀態，於法院裁定開始更生
    程序後、更生方案認可與否決定時，除債務人明示無償債意
    願外，債務人是否絕無償債的可能，宜併再次注意之；債務
    人應另提出足以為債權人會議可決或經法院認為公允的更生
    方案以供採擇，俾免更生程序進行至依消費者債務清理條例
    第61條規定應行清算之程度。本件司法事務官於進行更生程
    序、協助債務人提出更生方案時，則應注意更生方案需酌留
    債務人生活上應變所需費用，並依社會常情衡量債務人的償
    債能力，依此協助債務人擬定公允的更生方案，始符合消費
    者債務清理條例重建債務人經濟生活的立法目的，附此敘明
    。
八、依消費者債務清理條例第11條第1 項、第45條第1 項、第16
    條第1 項，裁定如主文。
中    華    民    國    111    年    3    月    15    日
                  民事第二庭  法  官  林 鈺 琅
以上正本係照原本作成。
本裁定不得抗告。
本裁定已於111 年3 月15日下午4 時公告。
中    華    民    國    111    年    3    月    15    日
                              書記官  高 菁 菁